【裁判字號】    89,訴,2288
【裁判日期】    901005
【裁判案由】    分割共有物
【裁判全文】
臺灣臺中地方法院民事判決            八十九年度訴字第二二八八號
  原      告  庚○○○
              辛○○
              壬○○
              丙○○
              乙○○
              戊○○
              己○○
              癸○○
  被      告  丑○○
  法定代理人  甲○○
右當事人間分割共有物事件，本院判決如左：
    主      文
兩造共有坐落台中市○○區○○段第一九四地號土地、田、面積四００平方公尺土地
，分割方法如下：如附圖丙分割方案所示Ａ部分二一四平方公尺，分歸原告庚○○○
、辛○○、壬○○、丙○○、乙○○、戊○○、己○○、癸○○取得，並依十二比十
二比六比三比三比四比四比四之比例保持共有；Ｂ部分四十四平方公尺，分歸被告丑
○○取得；Ｃ部分九十八平方公尺及Ｄ部分四十四平方公尺，分歸被告主新德精機企
業股份有限公司取得。
兩造共有坐落台中市○○區○○段第一九四之一地號土地、田、面積一六七平方公尺
土地，分割方法如下：如附圖丙分割方案所示Ａ部分八十九平方公尺，分歸原告庚○○○、辛○○、壬○○、丙○○、乙○○、戊○○、己○○、癸○○取得，並依十二
比十二比六比三比三比四比四比四之比例，保持共有；Ｂ部分五十九平方公尺，分歸
被告主新德精機企業股份有限公司取得；Ｃ部分十九平方公尺分歸被告丑○○取得。
原告其餘之訴駁回。
訴訟費用由兩造按原應有部分比例負擔。
    事      實
甲、原告方面：
壹、聲明：
一、准將坐落台中市○○區○○段第一九四地號土地、田、面積０點０四００公頃，
    分割如附圖丙分割方案所示Ａ部分０點０二一四公頃部分歸原告等按原應有部分
    比例，保持共有；Ｂ部分０點００四四公頃，分歸被告丑○○取得；Ｃ部分０點
    ００九八公頃及Ｄ部分０點００四四公頃，分歸被告主德新精機企業股份有限公
    司取得。並准將坐落台中市○○區○○段第一九四之一地號土地、田、面積０點
    ０一六七公頃，分割如附圖丙分割方案所示Ａ部分０點００八九公頃部分，分歸
    原告等依原應有部分比例，保持共有；Ｂ部分０點００五九公頃歸被告主新德精
    機企業股份有限公司取得；Ｃ部分０點００一九平方公尺，分歸被告丑○○取得
    。
二、被告主德新精機企業股份有限公司於民國八十七年一月十六日，收件年期八七年
    普字第０二九六五０號，權利人台灣銀行所設定之抵押權登記，按原應有持分轉
    載於分割後其所得土地上。
三、訴訟費用由兩造按原應有部分比例負擔。
貳、陳述：
一、坐落台中市○○區○○段第一九四地號土地、田、面積０點０四００公頃（即四
    ００平方公尺），原為兩造與丁○○、子○○所共有，且同段第一九四之一地號
    土地、田、面積０點０一六七公頃（即一六七平方公尺），則原為兩造與丁○○
    所共有，二筆土各共有人應有部分如附表一所示。於訴訟進行中丁○○將其有上
    開二筆土地之應有部分各十五分之二，及子○○於一九四地號土地之應有部分九
    分之一，分別於八十九年十月十九日、九十年二月二十三日，移轉登記予主新德
    精機股份有限公司（下簡稱主新德公司，丁○○及子○○部分均由主新德公司承
    當訴訟），兩造應有部分現變動如附表二所示。系爭土地地目雖為田，但係為都
    市計畫內之土地，經編定為住宅區，依其使用目的非不能分割。是系爭土地依物
    之使用目的無不能分割之情事，且又無不得分割之限制約定，由於原告辛○○應
    有部分，為債權人假扣押中，共有人間無法達成協議分割，爰請求判決依附圖丙
    分割方案所示之分割方法將系爭二筆土地予以分割。
二、被告主新德公司於八十七年一月十六日，有以其於系爭二筆土地上之應有部分各
    九分之一，設定抵押權予訴外人台灣銀行（收件字號：八十七年普字第０二九六
    五０號，權利人台灣銀行，抵押權最高限額壹億伍仟萬元），該設定之抵押權登
    記，於分割後，被告主新德公司應按原應有持分轉載於分割後取得之土地上。
參、證據：提出土地登記謄本四份、台中市都市計劃土地使用分區證明書一份、地籍
    圖一份、繳款收據一份、並聲請本院勘驗現場及囑託台中市中正地政事務所測量
    。
乙、被告方面：
一、聲明：求為判決駁回原告之訴。
二、陳述：請求二筆土地合併分割，如無法合併分割同意依原告所主張之丙案分割方
    法分割。
三、證據：提出不動產買賣契約書、所有權狀一份為證。
    理      由
甲、程序部分：本件原告丁○○於系爭坐落台中市○○區○○段第一九四、第一九四
    之一地號土地，應有部分各十五分之二，及被告子○○於坐落台中市○○區○○
    段第一九四地號土地，應有部分九分之一，於原告八十九年五月三十一日起訴後
    ，在訴訟進行中，分別於八十九年十月十九日及九十年二月二十三日，移轉登記
    予被告主新德公司，因被告子○○未到庭同意由主新德公司承當訴訟，業由本院
    裁定准由主新德公司，為原告丁○○及被告子○○承當訴訟，合先敘明。
乙、實體部分：
一、本件原告主張坐落台中市○○區○○段第一九四地號土地、田、面積０點０四０
    ０公頃（即四００平方公尺），原為兩造與丁○○、子○○所共有；又同段第一
    九四之一地號土地、田、面積０點０一六七公頃（即一六七平方公尺），則原為
    兩造與丁○○所共有，二筆土地共有人應有部分如附表一所示。於原告八十九年
    五月三十一日起訴後，在訴訟進行中，丁○○於上開二筆土地之應有部分各十五
    分之二，及子○○於一九四地號土地之應有部分九分之一，分別於八十九年十月
    十九日、九十年二月二十三日，移轉登記予主新德公司，兩造應有部分現如附表
    二所示，且因共有人辛○○之應有部分為債權人假扣押中，共有人間無法達成協
    議分割及無不得分割特約之情事，業據原告提出土地登記簿謄本二份、地籍圖謄
    本一份可按，並為被告所不爭執，原告此部分之主張堪信為真實。
二、又查系爭土地地目雖為「田」，但係屬都市計畫內之土地，經編定為住宅區，此
    有原告所提被告不爭執之台中市都市計劃土地使用分區證明書一份在卷可證，足
    認系爭土地已非法律禁止原物分割之農地。按系爭土地依其物之使用目的無不能
    分割之情事，且兩造間又無不得分割之限制約定，核與民法第八百二十三條第一
    項規定相符，是原告請求分割共有物，應予准許。
三、另按現行法令雖無合併裁判分割之規定，然亦無禁止之明文。學說中雖有持否定
    見解者，認為所謂「共有」，係數人共有一個所有權，基於一物一權原則，在共
    有數物之情形，此共有關係乃各別存在於每一共有物上，故法院為分割時僅能就
    每一共有物，各別予以分割，而不能將之併為一個共有物，當作一所有權予以分
    割。惟在共有人及其應有部分相同，而各共有土地又連接一處，使用目的均相同
    之情形下，基於物盡其用之經濟效能，實務上非不准許共有人就毗連之數宗土地
    訴請裁判合併分割，但法院准許為合併分割者，仍應符合經共有人全體同意及各
    共有物相連接之要件自明（最高法院八十五年度台上字第二九五九號判決、八十
    五年度台上字第二四五八號判決、八十四年度台上字第一六三○號判決參照）。
    本件系爭二筆土地並不相鄰，有系爭土地之地籍圖一份在卷可參，被告請求就系
    爭共有土地合併裁判分割，尚難准許，是系爭二筆土地自應為逐筆分割。
四、又查系爭二筆土地，其中系爭一九四地號土地，臨十五公尺寬之台中市○○路，
    現為空地現舖有柏油，供為停車場使用，而系爭一九四之一地號土地，臨八公尺
    寬之台中市○○○路，其上有被告主新德公司之守衛室一座，業據本院履勘現場
    ，並囑託台中市中正地政事務所勘測屬實，製有複丈成果圖在卷可稽，且為兩造
    所不爭執。今系爭土地應逐筆分割，而原告主張依如附圖丙分割方案所示之分割
    方法加以分割，即坐落台中市○區○○段第一九四地號土地、分割方法為：如附
    圖丙分割方案所示Ａ部分二一四平方公尺，分歸原告庚○○○、辛○○、壬○○
    、丙○○、乙○○、戊○○、己○○、癸○○依原應有部分比例（依序為十二比
    十二比六比三比三比四比四比四之比例），保持共有；Ｂ部分四十四平方公尺，
    分歸被告丑○○取得；Ｃ部分九十八平方公尺及Ｄ部分四十四平方公尺，分歸被
    告主新德公司取得。而坐落台中市○區○○段第一九四之一地號土地，其分割方
    法為：如附圖丙分割方案所示Ａ部分八十九平方公尺，分歸原告庚○○○、辛○○、壬○○、丙○○、乙○○、戊○○、己○○、癸○○依原應有部分比例（依
    序為十二比十二比六比三比三比四比四比四之比例），保持共有；Ｂ部分五十九
    平方公尺，分歸被告主新德公司取得；Ｃ部分十九平方公尺分歸被告丑○○取得
    。被告等人就原告所提上述丙案之分割方案，亦到庭表示同意，是本院認原告所
    主張之分割方案，應屬妥適。爰定其分割方法如主文第一項、第二項所示。
五、另本件原告復主張被告主新德公司於八十七年一月六日，將其於系爭二筆土地上
    之應有部分各九分之一，設定最高限額抵押權壹億伍仟元予訴外人台灣銀行（收
    件字號為八十七年普字第０二九六五０號），爰請求被告主新德公司應將上開抵
    押權登記，按原應有持分轉載於分割後取得土地上云云。按分別共有土地，部分
    共有人就應有部分設定抵押權者，於辦理共有物分割登記時，抵押權按原應有部
    分轉載於分割後各宗土地之上，但經先徵得抵押權人之同意者，該抵押權僅轉載
    於原設定人分割後取得之土地。土地登記規則第九十四條定有明文。是共有人以
    應有部分設定抵押權，於向地政機關辦理分割登記時，得經抵押權人同意，而將
    抵押權轉載於原設定抵押債務人所分得之土地上，固屬無誤，惟如未得抵押權權
    利人同意，依抵押權不可分性，該抵押權仍應按原設定抵押權之持分比例，轉載
    於分後各宗土地上。今原告就其已徵得台灣銀行同意將上述抵押權僅轉載於原設
    定人主新德公司分割取得土地之事實，並未舉證證明，且依上開土地登記規則之
    規定，僅兩造當事人於裁判分割後，若得抵押權人同意，於向地政機聲請分割登
    記時，即可為上述轉載登記，自無起訴請求主新德公司辦理之必要，原告此部分
    之請求，顯欠缺權利保護必要之要件，是原告此部分之請求，為無理由，應予駁
    回。
六、末按分割共有物事件本質上並無訟爭性，兩造本可互換地位，由任一共有人起訴
    請求分割，均無不可，故勝訴當事人之訴訟行為，自非為伸張或防衛權利所必要
    者，訴訟費用宜由各當事人依應有部份比例分擔，併此敘明。
七、據上論結，原告之訴為有理由，依民事訴訟法第七十九條但書、第八十一條第一
    款、八十五條第一項但書，判決如主文。
中      華      民      國    九十    年      十      月      五        日
                                            臺灣臺中地方法院民事第四庭
                                                法      官  王  金  洲
右為正本係照原本作成。
如不服本判決，應於判決送達後二十日內，向本院提出上訴狀（須附繕本）。
中      華      民      國    九十    年      十      月      五        日
                                                法院書記官
附表一：
編號  地        號                   共有人        應有部分
 一   台中市○○區○○段一九四號     庚○○○      九０分之一二
                                     辛○○        九０分之一二
                                     壬○○        九０分之六
                                     丙○○        九０分之三
                                     乙○○        九０分之三
                                     戊○○        九０分之四
                                     己○○        九０分之四
                                     癸○○        九０分之四
                                     丑○○        九０分之十
                                     主新德公司    九０分之十
                                     子○○        九０分之十
                                     丁○○        九０分一二
 二   台中市○○區○○段一九四之一號 庚○○○      九０分之一二
                                     辛○○        九０分之一二
                                     壬○○        九０分之六
                                     丙○○        九０分之三
                                     乙○○        九０分之三
                                     戊○○        九０分之四
                                     己○○        九０分之四
                                     癸○○        九０分之四
                                     丑○○        九０分之十
                                     主新德公司    九０分之二０
                                     丁○○        九０分一二
附表二：
編號  地        號                   共有人        應有部分
 一   台中市○○區○○段一九四號     庚○○○      九０分之一二
                                     辛○○        九０分之一二
                                     壬○○        九０分之六
                                     丙○○        九０分之三
                                     乙○○        九０分之三
                                     戊○○        九０分之四
                                     己○○        九０分之四
                                     癸○○        九０分之四
                                     丑○○        九０分之十
                                     主新德公司    九０分之三二
 二   台中市○○區○○段一九四之一號 庚○○○      九０分之一二
                                     辛○○        九０分之一二
                                     壬○○        九０分之六
                                     丙○○        九０分之三
                                     乙○○        九０分之三
                                     戊○○        九０分之四
                                     己○○        九０分之四
                                     癸○○        九０分之四
                                     丑○○        九０分之十
                                     主新德公司    九０分之三二
（以下空白）


司法院資訊處製作；財團法人民間司法改革基金會備份。
